臺灣臺北地方法院民事判決　　　　　　 95年度勞訴字第189號
原　　　告　　東森得易購股份有限公司台北分公司
法定代理人　　甲○○
訴訟代理人　　戊○○
　　　　　　　乙○○
被　　　告　　丁○○
訴訟代理人　　丙○○
上列當事人間損害賠償事件，本院於民國96年5月29日言詞辯論
終結，判決如下：
    主      文
原告之訴及假執行之聲請均駁回。
訴訟費用由原告負擔。
    事實及理由
一、原告聲明：被告應給付原告新臺幣（下同）1,680,000，及
    自起訴狀繕本送達翌日起算按年息5％計算之利息；願供擔
    保，請准宣告假執行。並陳述：
    （一）被告於民國94年4月16日與原告簽立有「主持人暨演
          藝經紀契約」，由原告委由被告擔任電視購物節目主
          持人，契約期間自94年5月16日起至99年11月15日止
          ，共計5年又6個月，嗣雙方於94年9月30日合意終止
          上述之契約。依據系爭契約第6條之約定，於系爭契
          約有效期間內或期間屆滿或契約終止之翌日起2年內
          ，事前非經原告之書面同意，被告不得主持或參與與
          電視購物節目相同或類似性質之節目或廣告演出，其
          由被告自營或協助該節目或廣告者，亦同。詎被告於
          雙方系爭契約終止後之2年內，竟於與原告具有競爭
          關係之同業即中購媒體科技股份有限公司所經營之「
          ViVa電視購物頻道」擔任主持人之職務，明顯違反系
          爭契約有關競業禁止之約定。
    （二）被告所任電視購物主持人職務，深知販售商品之相關
          資訊（如供貨廠商資料、商品之進價、銷售獎勵金、
          拆帳比、毛利率、紅利、備量等營業機密），更深知
          原告一切「Live電視購物節目」之前置作業、操作流
          程及銷售技巧（如商品概念、節目置入到On Live、V
          CR如何搭OS、字卡讀稿掌握、購物專家扮演、製播會
          議開設、商品群別分類、與PD互動、棚內作業流程、
          LD系統教學、速報與即時反應判斷、來賓話術引導、
          Live資料搜尋運用、梳化彩妝技巧、肢體語言表現、
          角色扮演模擬等營業秘密及Know How），以上資訊不
          僅構成原告「應受保護之法律上利益」，更構成原告
          之「營業秘密」。「電視購物專家」或「電視購物主
          持人」係新興行業，各該產官學均無教授相關課程，
          一般人根本無從獲知「電視購物」產業相關資訊，於
          原告內容，亦僅有電視購物主特人可得獲悉全體作業
          ，故有簽訂「保密條款」、「競業禁止」等保密措施
          。而販售商品之相關資訊及「Live電視購物節目」之
          前置作業、操作流程及銷售技巧等，更因其秘密性而
          具有實際或潛在之經濟價值，足為企業帶來創新、降
          低成本之實質利益，是益見被告於任內所受培訓、所
          知產銷資訊及「Live電視購物節目」操作流程等資訊
          ，確屬原告在市場上競爭最有價值之營業秘密，如為
          競爭同業所知悉，將造成購物節目同質化、廠商遭挖
          角、消費者喪失品牌認同等不利益，損及原告權益至
          劇。
    （三）依系爭契約第6條（二）2.之約定，被告除同意賠償
          原告因被告違反競業禁止所受之損害外，並同意以原
          契約期間被告所領取之酬勞總額10倍計算之懲罰性違
          約金賠償原告，爰被告於94年度所領取全部酬勞總額
          為168,000元，故被告應賠償原告之懲罰性違約金應
          為1,680,000元。
二、被告聲明：原告之訴駁回；如受不利益判決，願供擔保請准
    宣告免為假執行。並陳述：
    （一）被告於94年5月間至原告應徵，原告要求被告擔任購
          物節目之主持人，並稱需先試鏡待試鏡成功後始能錄
          用，嗣原告要求需先教育訓練2個月，而試鏡後錄取
          條件則為「試鏡成功且合乎行銷之說服力」並經原告
          6個月評估適用成績斐然始能成為正式之員工，然被
          告於受訓後，原告即以被告不適任為由辭退被告，逕
          行解除系爭契約，則該系爭契約業已失效，自不能拘
          束被告於憲法上所享之工作權，且原告於離職時並未
          簽署競業條款協議書。再者，被告於94年9月中係遭
          原告以不適任為由終止契約，原告片面違約在先自不
          得請求賠償。
    （二）被告並非擔任公司要職及企劃執行單位主管，無能力
          知悉公司重要產品及價格種種，況上揭產品有些早已
          在市○○○○路行銷多年，亦無智慧財產權所規範國
          保護及適用情事，且「Live電視購物節目」之作業、
          操作流程及銷售技巧均非營業機密，賣售商品之相關
          資訊，如供貨商實際供貨價格，係依原告提出之交易
          、付款條件而定，此交易、付款條件乃協商所得之交
          易價格，實為市場自由競爭之結果，自難認原告所取
          得之供貨價格，係屬機密非公開資訊。被告為新進人
          員，從新人報到當日起算至解職之日止，僅任職三個
          月餘，如認被告仍應受上開競業禁止條款所規範，有
          失公平，又若原告認為被告已訓練有成，何故於試用
          期後主動解除被告職務，原告如恐其對員工施以教育
          訓練後，其員工旋即離職，應可使用最低服務年限之
          方法限制員工離職期間。被告僅扮演推廣及推銷產品
          的角色演員，呈現出來是表現創造自己行銷風格及產
          品的說服力，讓觀眾對產品接受度提高，且不同構物
          台所表現製作風格、產品行銷技巧及產品之種類截然
          不同，才能吸引更多媒體觀眾，故依民法第247條之1
          規定應認有關競業禁止部分約定無效。
    （三）協議書違約金之性質，應屬損害賠償總額預定性，原
          告是否因被告有所損害，亦無法無得評估，須由原告
          負舉證責任。此外，依據民法第252條規定，損害賠
          償總額仍應衡酌一般客觀事實、社會經濟狀況及當事
          人所受之損害，以定違約金數額。被告於原告之所得
          全部報酬總額僅為16萬8千元，原告在不證明實際損
          害之情形下，即要求被告實質給付168萬元之高額賠
          償金，顯不合理。
三、兩造不爭執之事實：
    （一）雙方簽訂有「主持人暨演藝經紀契約」，前開契約業
          於94年9月30日終止，被告於94年5月16日至94年9月3
          0日任職於原告。
    （二）被告離職後與中購媒體科技股份有限公司於94年12月
          1日及95年3月1日簽訂有節目主持人試用合約及試用
          期延長合約，雙方契約業於95年5月31日終止。
四、得心證之理由：
    原告主張被告於94年5月16日起至94年9月30日止任職於原告
    ，被告離職後至中構媒體科技股份有限公司任職一節，業據
    原告提出主持人暨演藝經紀契約、扣繳憑單為證（見本院第
    10頁至第13頁、第16頁），復為被告所不爭執，堪信為真正
    。惟原告主張被告離職後違反兩造間競業禁止約定，應賠償
    任職期間酬勞10倍共168萬元之懲罰性違約金等情，則為被
    告所否認，並以前揭情詞置辯。是本件本院首應審究者為兩
    造間競業禁止約款是否有效？經查：
    （一）兩造簽訂之主持人暨演藝經紀契約第6條已約定於契
          約有效期間或契約期間屆滿或契約終止之翌日起2年
          內，非經原告書面同意，被告不得主持或參與電視購
          物節目相同或類似性質之節目或廣告演出，由被告自
          營或協助該節目或廣告者，亦同；若被告於契約期間
          屆滿或終止之翌日起2年內，違反前項規定者，被告
          應賠償原告因此所受之損害外，並同意以原契約期間
          被告所領之全部酬勞總額的10倍計算懲罰性違約金予
          原告，有該契約書附卷可稽（見本院卷第12頁），則
          兩造合意終止上開契約後，自有該條款之適用。被告
          雖辯稱離職通知單上已刪除「同意書（離職保密）」
          欄之記載，原告已同意不適用該競業禁止條款云云，
          惟已為原告所否認，並陳述上開通知單刪除同意書部
          分只表示沒有交接這份文件等語，而本院觀之上開離
          職通知單「同意書（離職保密）」係記載於移交事項
          欄內，堪認原告所稱可採，被告辯稱原告已同意不適
          用競業禁止條款云云，顯不足採信。
    （二）次按競業限制之約定，其限制之時間、地點、範圍及
          方式，在社會一般觀念及商業習慣上，可認為合理適
          當而且不危及受限制當事人之經濟生存能力，其約定
          並非無效。惟轉業之自由，牽涉憲法所保障之人民工
          作權、生存權之基本人權，為合理限制競業禁止之契
          約，參照外國法例及學說，認為競業禁止之契約或特
          約之有效要件，應就當事人間之利害關係及社會之利
          害關係作總合之利益衡量而為判斷，其較重要標準計
          有：1.企業或雇主需有依競業禁止特約保護之利益存
          在。合法利益包括營業秘密、機密客戶名單及僱用人
          獨特不尋常的服務。2.勞工之職務及地位知悉上開正
          當利益。3.限制勞工就業之對象、期間、區域、職業
          活動之範圍，需不超逾合理之範疇。4.代償措施之有
          無。５、離職後員工之競業行為是否具有顯著背信性
          或顯著的違反誠信原則，亦即當離職之員工對原雇主
          之客戶、情報大量篡奪等情事或其競業之內容及態樣
          較具惡質性或競業行為出現有顯著之背信性或顯著的
          違反誠信原則時，此時該離職違反競業禁止之員工自
          屬不值保護。在個案中應先行認定競業禁止之約定為
          有效後，再根據個案勞工之競業行為是否違背約定而
          為斟酌。
    （三）本件原告雖主張有以競業禁止保護之利益存在，惟就
          其所稱被告知悉商品之進價、紅利、銷售獎勵金、拆
          帳比、毛利率、紅利、備量等營業機密，已為被告所
          否認，原告復未提出任何證據證明之，實難認原告此
          部分之主張為真正。又對於原告所稱被告知悉電視購
          物節目之前置作業、操作流程及銷售技巧，固提出教
          育訓練課程表為證（見本院卷第127頁、第128頁），
          惟原告對於其主張之電視購物節目之前置作業、操作
          流程如何符合未經公開的技術、秘密等要件，並未舉
          證證明，已難採信。再觀之該教育訓練課程表多數為
          有關銷售技巧及產品介紹的訓練，與具有特殊科技學
          術訓練之專業人員不同，蓋買賣業務（產品之推廣、
          行銷）非必須藉由雇主之教導或於提供勞務中自我體
          驗始能獲得，應無獨特之知識或秘密，既得藉通常之
          學習方法獲得，屬一般可替代性的技能，而原告所販
          售之商品亦非屬獨占之事業，因產品有一定之相似性
          ，且產品推出時，各廠商無不設法以各種管道介紹其
          產品，俾顧客瞭解產品之特性及運用，該等資料均為
          各廠商提供，並無秘密性。況被告僅於原告處任職4
          個月，期間甚為短暫，依其所擔任職務，於離職時並
          無可能對原告之客戶、情報有大量篡奪之情事，原告
          亦未舉證證明被告任職期間有經營決策權或特殊知識
          、技能，致離職後對原告影響甚大等事實。被告僅係
          依原告所訂之價格，將原告待賣之產品對外向不特定
          人為推銷行為，尚難認原告有依系爭競業條款保護之
          利益存在，原告對被告所加諸之競業禁止條款，顯有
          違公序良俗而顯失公平，兩造間競業禁止約款應認為
          無效。是以，原告以被告違反競業禁止條款而請求被
          告給付服務期間報酬10倍之違約金，顯屬無據，應予
          駁回，其假執行之聲請亦失所附麗，應併予駁回。
五、本件事證已臻明確，兩造其餘攻防，核與判決結果不生影響
    ，爰不一一引用，附此敘明。
六、據上論結，原告之訴為無理由，依民事訴訟法第78條，判決
    如主文。
中　　華　　民　　國　　96　　年　　6　　月　　 14　　日
                    勞工法庭    法　官　鄭佾瑩
以上正本係照原本作成
如對本判決上訴，須於判決送達後20日內向本院提出上訴狀
中　　華　　民　　國　　96　　年　　6　　月 　　14　　日
                    　　　　　　書記官　方美雲
